【裁判字號】    92,上訴,3890
【裁判日期】    921217
【裁判案由】    違反槍砲彈藥刀械管制條例等
【裁判全文】
臺灣高等法院刑事判決                          九十二年度上訴字第三八九０號
    上  訴  人
    即  被  告  乙○○
右上訴人因違反槍砲彈藥刀械管制條例等案件，不服臺灣板橋地方法院九十二年度訴
字第一五三一號，中華民國九十二年九月十九日第一審判決（起訴案號：臺灣板橋地
方法院檢察署九十一年度偵字第二０五０三號）提起上訴，本院判決如左：
    主  文
原判決關於重利暨定應執行刑部分撤銷。
乙○○被訴重利部分無罪。
其他上訴駁回。
    事  實
一、乙○○前曾於民國八十一年因賭博案件，經臺灣臺中地方法院判處有期徒刑六月
    確定，於八十二年三月十一日易科罰金執行完畢（不構成本件累犯），猶不知警
    惕，明知具有殺傷力之各式槍砲、子彈未經中央主管機關許可，不得寄藏、持有
    ，竟仍基於受託寄藏槍彈之犯意，於九十一年十月十二日，在臺北縣新莊市○○
    街一０一號宇興車行內，受真實姓名年籍不詳男子之託，代為保管仿ＢＥＲＥＴ
    ＴＡ廠半自動手槍製造之玩具手槍，且已更換土造金屬槍管及土造金屬滑套，具
    有殺傷力之改造手槍一支（含彈匣一個），及供上開手槍用之制式子彈十顆，並
    受寄藏置於其所騎用車號車號ＳＵＶ─一六八號機車內。嗣於九十一年十月十九
    日下午二時許，在其所騎用停放於上址之機車（車主為乙○○之父羅江鴻）坐墊
    下方置物箱內，查獲具殺傷力之手槍一支及子彈十顆、不具殺傷力之實心玩具子
    彈十四顆。
二、案經臺北縣政府警察局三重分局報請臺灣板橋地方法院檢察署檢察官偵查起訴。
    理  由
甲、上訴駁回部分：
一、訊據被告矢口否認持有槍彈犯行，辯稱：不知何人將上開槍枝子彈藏放在機車置
    物箱內云云。經查：(一)右揭犯罪事實，業據被告於警詢及偵查中坦承不諱，又扣
    案之改造手槍及子彈，經送請內政部警政署刑事警察局鑑定結果，認該送鑑手槍
    一支（槍枝管制編號一一二二七九一）係仿貝瑞塔ＢＥＲＥＴＴＡ廠半自
    動手槍製造之玩具手槍換裝土造金屬滑套及槍管而成，機械性能良好，可擊發適
    用子彈，認具殺傷力；而送鑑子彈二十四顆，其中口徑九ＭＭ制式子彈十顆，認
    均具殺，另實心之玩具子彈十四顆，均經拆解檢視，均欠缺底火、火藥，均認不
    具殺傷力，有該局九十一年十一月四日刑鑑字第九一二九六一四號槍彈鑑
    定書一份在卷足資佐證。(二)原審調九十一年聲搜字第二二六０號卷，民眾檢舉臺
    北縣新莊市○○街一０一號計程車行，屋外懸掛計程車行招牌，但屋前並未停放
    任何計程車，且該處出入頻繁且複雜，出入偕以年輕男子為主，出入男子皆以二
    人、三人或四人一起，且隨身均帶有包包，涉嫌非法持有槍械，有臺北縣政府警
    察局三重分局現場勘查報告、現場圖及照片在卷可稽。(三)證人即臺北縣政府警察
    局三重分局偵查員洪靜雄於偵訊時證述：「只有被告有（機車）鑰匙開啟機車，
    被告並說車是他父親的，平時均被告在使用，‧‧‧要被告打開（機車）行李箱
    他不肯，我們覺得可疑，就在被告面前強行打開車座墊，打開後發現一黑色包包
    ，內有手槍一支，十發子彈已上堂，另十四發也以盒裝好與槍放在一起，除了Ｐ
    ＤＡ是從屋內辦公桌起出外，其餘帳冊均是從置物箱內搜出，被告馬上改口說他
    不知道‧‧‧」等語（見上開偵查卷第七十三頁）。(四)被告於偵查中陳稱：「綽
    號阿牛於九十一年十月十二日寄放在我這裡一支槍枝，我不知道他真實姓名」、
    「他說一包東西要寄放我這，我在店內泡茶時，他交給我的，他直接放我機車座
    墊下置物箱內，之後我知道是槍彈，要找他，已找不到」（見上開偵查卷第三十
    九頁、第四十頁）；另證人即綽號阿牛的甲○○於偵查中證述：「九十一年十月
    十八日下午在中榮街一０一號一樓他公司向他借機車騎去林口找我朋友黃郁桂」
    （見上開偵查卷第六十五頁背面）；於原審到庭具結證述：「我不知道槍的來源
    ，只是我有跟被告借過機車，去林口載黃郁桂，我載他的時候，他從樓上下來有
    拿壹包東西放在我的置物箱裡面，我載他到三重天台的時候，他就把包包拿走。
    」等語（見原審九十二年八月二十二日審判筆錄第五頁），嗣於本院審理時改稱
    ：「我去他公司借機車去林口載我朋友，他拿黑色手提袋放在置物箱裡面，要我
    載他去三重天台找人，後來找不到人，我再載他回新莊，他說他有事先走，明天
    再去載他，機車我就騎到被告公司還給他員工，我打算明天再去騎，機車鑰匙也
    帶走」、「（你的朋友為何不把東西拿走？）他問機車有沒有人要騎，我說沒有
    人要騎」（見本院九十二年十二月十日審判筆錄第四頁），關於該物是否置於置
    物箱裡面，證人甲○○之證述前後矛盾，且關於甲○○借車時間，亦與被告所陳
    有間，又該物究是甲○○或甲○○之友黃郁桂放置於置物箱，被告與甲○○供述
    不一，是證人甲○○所言顯係迴護被告之詞，不足採信。
二、綜上所述，被告所辯，顯係卸責之詞，洵無可採，本件事證明確，被告犯行堪以
    認定，應依法論科。
三、核被告乙○○所為，係犯槍砲彈藥刀械管制條例第十一條第四項之未經許可寄藏
    可發射子彈具殺傷力之手槍罪及同條例第十二條第四項未經許可寄藏子彈罪。其
    持有之低度行為，應為寄藏之高度行為吸收，不另論罪。被告同時同地寄藏手槍
    一枝及子彈十顆，係一行為同時侵害數法益，屬一行為觸犯數罪名之想像競合犯
    ，應依刑法第五十五條之規定，從一重之槍砲彈藥刀械管制條例第十一條第四項
    之未經許可寄藏可發射子彈具殺傷力之手槍罪處斷。原審認被告罪證明確，適用
    槍砲彈藥刀械管制條例第十一條第四項、第十二條第四項，刑法第十一條前段、
    第五十五條、第四十二條第二項、第三十八條第一項第一款，罰金罰鍰提高標準
    條例第二條，現行法規所定貨幣單位折算新臺幣條例第二條等規定，並審酌被告
    犯罪之動機、手段、寄藏可發射子彈具殺傷力之手槍及制式子彈對社會治安有重
    大之潛在危害，及其犯後仍力圖卸飾等一切情狀，判處有期徒刑一年二月，併科
    罰金新臺幣五萬元，並就罰金部分，諭知易服勞役之折算標準，以資懲儆。扣案
    之仿「ＢＥＲＥＴＴＡ」廠半自動手槍製造之改造金屬玩具手槍壹支（槍枝管制
    編號一一二二一七九一，含彈匣壹個）及口徑九ＭＭ制式子彈拾顆，係屬違
    禁物，應依刑法第三十八條第一項第一款規定，宣告沒收。另不具殺傷力之實心
    玩具子彈十四顆，業經拆解檢視，非違禁物，爰不另宣告沒收之。其事用法及量
    刑，均無不合，被告上訴意旨仍執陳詞，否認寄藏手槍及子彈犯行，為無理由，
    應予駁回。
乙、撤銷改判部分：
一、公訴意旨略以：被告乙○○自八十九年間某日起，在臺北縣新莊市○○街一０一
    號宇興車行，以計程車司機為對象，乘計程車司機亟需現金而急迫之際，視客戶
    需求分別貸放不等之現金，利息先扣，以每三日為一期，收取月息二十分與原本
    顯不相當之利息，且以此為常業。適於九十年十月五日，陳金源向乙○○借得一
    萬元，借期一個月，每期（即每三日）利息一千二百元，屆期共付息十次一萬二
    千元。因認被告涉有刑法第三百四十五條之常業重利罪嫌云云。
二、按犯罪事實應依證據認定之，無證據不得推定其犯罪事實，又不能證明被告犯罪
    者，應諭知無罪之判決，刑事訴訟法第一百五十四條、第三百零一條第一項分別
    定有明文。又刑事訴訟法上所謂認定犯罪事實之證據，係指足以認定被告確有犯
    罪行為之積極證據而言（最高法院二十九年上字第三一○五號判例參照）。事實
    之認定，應憑證據，如未能發現相當證據，或證據不足以證明，自不能以推測或
    擬制之方法，為裁判基礎（最高法院四十年臺上字第八六號判例參照）。另按認
    定犯罪事實，所憑之證據，雖不以直接證據為限，間接證據亦包括在內，然無論
    直接或間接證據，其為訴訟上之證明，須於通常一般之人均不致於有所懷疑，而
    得確信其為真實之程度者，始得據之為有罪之認定，倘其證明尚未達到此一程度
    ，而有合理性懷疑之存在時，即無從為有罪之認定，此亦有最高法院七十六年臺
    上字第四九八六號判例可資參照。
三、本件公訴人認被告乙○○涉有常業重利罪嫌，無非以被告於警訊中自承有常業重
    利犯行、證人甲○○及洪靜雄之證述，並有放款客戶資料卡六十一張、帳冊二本
    、資料單一百七十張及ＰＤＡ一台，為其論據。訊據被告乙○○矢口否認有右揭
    犯行，辯稱：我係九十一年八月十日承租上址經營計程車行, 並無任何放款之情
    事，而帳冊資料是以前在新莊思源路幫別人做的資料，是以前的老闆做的我沒做
    ，又我與陳金源在九十年就無金錢上往來等語。
四、經查：(一)公訴人起訴被告涉犯常業重利罪之時間，係自八十九年間某日起；地點
    係在台北縣新莊市○○街一０一號宇興車行，惟被告係自九十一年八月十日始租
    賃該屋經營車行，此有被告租賃該屋之房屋租賃契約書附卷可稽，易言之，九十
    一年八月十日前，被告不可能以該址經營計程車行，遑論以該址另犯常業重利犯
    行。又證人陳金源於偵查中證述其是於九十年十月五日在新莊市○○路與昌平路
    口向被告借錢，亦與公訴人起訴被告犯常業重利罪之時間及地點，即九十一年八
    月十日起及新莊市○○街一０一號宇興車行不符。(二)按刑法第三百四十四條重利
    罪成立之要件為(1)乘人急迫、輕率或無經驗，貸以金錢或其他物品，(2)取得與原
    本顯不相當之重利。所謂乘人急迫、輕率或無經驗，貸以金錢或其他物品，係指
    明知他人出於急迫、輕率或無經驗，而利用機會故為貸與；所謂取得與原本顯不
    相當之重利，係指就原本利率、時期核算及參酌當地之經濟狀況，較之一般債務
    之利息，顯有特殊之超額者而言。故約定利率雖超過法定限制，致取得之利息與
    原本顯不相當，但在立約當時債權人如無乘債務人急迫輕率或無經驗之情形，尚
    不構成刑法第三百四十四條之重利罪。本件證人即借款人陳金源僅證述其確有向
    被告借款，惟並未論及其借款當時有何急迫輕率或無經驗之情形，致使被告有可
    趁之機，而公訴人亦未就借款人陳金源有何急迫輕率或無經驗之情形詳加舉證，
    縱被告與借款人陳金源就利息之約定利率為月息二十分，換算年利率為百分之二
    百四十，已遠超過民法第二百零五條所規定約定利率不得超過週年百分之二十之
    限制，惟依前揭說明，尚不構成刑法第三百四十四條之重利罪。原判決未予詳查
    ，逕以假設語句、以借款人陳金源所同意之借款利率已遠超過民法第二百零五條
    所規定約定利率之限制，反推借款人陳金源係出於急迫，始同意被告所提出與借
    貸之原本顯不相當之借款條件，實有未洽。(三)又刑法上所謂常業犯，指反覆以同
    種類行為為目的之社會活動之職業性犯罪而言（最高法院八十五年台上字第五一
    ０號判例）。本案警方至被告經營之宇興車行搜索結果，僅查獲放款客戶資料卡
    六十一張、帳冊二本、資料單一百七十張及ＰＤＡ一台，並依此查獲被告貸款證
    人陳金源一人向被告借貸之資料，而陳金源借貸部分並不能證明被告犯有重利刑
    責，已如前述，此外本件所謂以計程車司機為貸與對象之不特定人部分，各借款
    人為誰？貸款若干？利息多少？既無具體事實可供查證，自不可能構成被告犯罪
    事實之部分行為又查無其他任何足以證明被告有常業重利犯行之犯罪證據存在，
    公訴人認被告涉犯常業重利犯行部分，尤屬無據。
五、綜上所述，公訴人所提各項證據，尚難據以認定被告確有犯罪，此外又查無其他
    積極證據，足認被告確有常業重利之情事，依上開說明，即應為被告有利之認定
    ，而認本件犯罪不能證明。原審未詳予研求，遽為被告乙○○有罪之認定，實有
    未洽，被告乙○○執以提起上訴，為有理由，應由本院將原判決此部分暨定應執
    行刑部分撤銷，另為被告無罪之諭知，以免冤抑。
據上論斷，應依刑事訴訟法第三百六十八條、第三百六十九條第一項前段、第三百六
十四條、第三百零一條第一項前段，判決如主文。
本案經檢察官劉靜婉到庭執行職務。
中      華      民      國    九十二    年     十二     月     十七     日
                              臺灣高等法院刑事第二十一庭
                                  審判長法  官  葉  騰  瑞
                                        法  官  江  國  華
                                        法  官  莊  明  彰
右正本證明與原本無異。
如不服本判決，應於收受送達後十日內向本院提出上訴書狀，其未敘述上訴之理由者
並得於提起上訴後十日內向本院補提理由書（均須按他造當事人之人數附繕本）。
                                        書記官  廖  逸  柔
中      華      民      國    九十二    年    十二      月      十八    日
附錄：本案論罪科刑法條全文
槍砲彈藥刀械管制條例第十一條
未經許可，製造、販賣或運輸第四條第一項第一款所稱其他可發射金屬或
子彈具有殺傷力之各式槍砲者，處五年以上有期徒刑，併科新臺幣一千萬
元以下罰金。
未經許可，轉讓、出租或出借前項所列槍砲者，處三年以上十年以下有期
徒刑，併科新臺幣七百萬元以下罰金。
意圖供自己或他人犯罪之用，而犯前二項之罪者，處無期徒刑或七年以上
有期徒刑，併科新臺幣一千萬元以下罰金。
未經許可，持有、寄藏或意圖販賣而陳列第一項所列槍砲者，處一年以上
七年以下有期徒刑，併科新臺幣七百萬元以下罰金。
第一項至第三項之未遂犯罰之。
槍砲彈藥刀械管制條例第十二條
未經許可，製造、販賣或運輸子彈者，處一年以上七年以下有期徒刑，併
科新台幣五百萬元以下罰金。
未經許可，轉讓、出租或出借子彈者，處六月以上五年以下有期徒刑，併
科新台幣三百萬元以下罰金。
意圖供自己或他人犯罪之用，而犯前二項之罪者，處三年以上十年以下有
期徒刑，併科新台幣七百萬元以下罰金。
未經許可，持有、寄藏或意圖販賣而陳列子彈者，處五年以下有期徒刑，
併科新台幣三百萬元以下罰金。
第一項至第三項之未遂犯罰之。


司法院資訊處製作；財團法人民間司法改革基金會備份。
